【裁判字號】    94,訴,1117
【裁判日期】    950803
【裁判案由】    違反懲治走私條例等
【裁判全文】
臺灣桃園地方法院刑事判決              94年度訴字第1117號
公  訴  人  臺灣桃園地方法院檢察署檢察官
被      告  己○○
選任辯護人  林衍鋒律師
被      告  丙○○
選任辯護人  林詮勝律師
上列被告因違反懲治走私條例等案件，經檢察官提起公訴（九十
四年度偵字第四二０一號），暨移送併案審理（九十四年度偵字
第一０二一八號），本院判決如下：
    主  文
己○○連續私運管制物品出口，處有期徒刑陸月，緩刑參年。
丙○○無罪。
    事  實
一、己○○係瑋巨企業有限公司（下稱瑋巨公司）之實際負責人
    ，瑋巨公司因經營進出口貿易而與利比亞國ＭＥＬＴＩＮＧ
      ＥＳＴＡＢＬＩＳＨＭＥＮＴ公司（下稱ＭＥＬＴＩＮＧ
    公司）間具有商業往來之合作關係，而受該公司委託於臺灣
    尋找模具廠商開模鑄造ＳＣＵＤ－Ｂ飛彈配件（液體火箭渦
    輪泵驅動系統氣體管路組）後出售予該公司，己○○明知上
    開ＳＣＵＤ－Ｂ飛彈配件業經行政院公告為甲類第一款之管
    制進出口物品，且為戰略性高科技貨品，未經許可不得私運
    出口，亦不得輸往管制地區，竟基於私運管制物品出口之概
    括犯意，先於八十八年五月三日委託不知情之大來國際股份
    有限公司（下稱大來公司）以空運方式，將其向不知情之不
    詳廠商訂製之ＳＣＵＤ－Ｂ飛彈配件三件（貨名填載「ＡＵ
    ＴＯ  ＳＰＡＲＥ  ＰＡＲＴＳ」）寄送出口至馬爾他國，
    嗣於英國等候轉機時，遭英國海關查扣；又於八十八年六月
    間另委託不知情之「千奇金屬企業有限公司」（下稱千奇公
    司）開模鑄造上開飛彈配件，迨千奇公司交付該配件樣品三
    件後，己○○遂指示不知情之瑋巨公司員工丙○○以隨身攜
    帶之方式，於八十八年十二月二十二日搭乘新加坡航空公司
    ＳＱ八七一號班機，將該三件樣品私運前往戰略性高科技貨
    品輸出管制地區利比亞國，惟因ＭＥＬＴＩＮＧ公司認樣品
    規格不符，遂由丙○○帶回臺灣，經千奇公司修正後，己○○再度指示仍不知情之丙○○於八十九年三月十五日由桃園
    中正國際機場，搭乘中華航空公司ＣＩ六一七號班機，經香
    港、米蘭再轉搭義大利航空公司班機，將修正後之飛彈配件
    樣品三件私運前往利比亞國，惟於抵達利比亞國時因簽證問
    題無法入境交貨，丙○○便將上開物品運回臺灣交還己○○
    ，己○○旋於同年四月五日親自由桃園中正國際機場，搭乘
    國泰航空公司ＣＸ五三一號班機，攜帶同上三件樣品前往利
    比亞國，而於翌日（六日）於瑞士蘇黎士機場轉機時，遭瑞
    士警方查獲，並扣得上開飛彈配件樣品三件。
二、案經法務部調查局航業海員調查處移送臺灣桃園地方法院檢
    察署檢察官偵查起訴。
    理  由
壹、證據能力部分：按被告以外之人於審判外之言詞或書面陳述
    ，除法律有規定者外，不得作為證據，刑事訴訟法第一百五
    十九條第一項固定有明文。惟被告以外之人於審判外之陳述
    ，雖不符同法第一百五十九條之一至之四之規定，而經當事
    人於審判程序同意作為證據，法院審酌該言詞陳述或書面陳
    述作成時之情況，認為適當者，亦得為證據，此據同法第一
    百五十九條之五第一項規定甚詳。查本件證人戊○○、吳哲
    墩於法務部調查局航業海員調查處（下稱海調處）調查員詢
    問時之陳述，均屬被告以外之人在審判外之陳述而屬傳聞證
    據，且不符刑事訴訟法第一百五十九條之三之規定，惟檢察
    官、被告己○○、丙○○及其等之辯護人就上開審判外之陳
    述，於本院審理時均陳明同意作為證據（見本院九十五年七
    月二十日審判筆錄第十九頁），而本院審酌前開證人於陳述
    作成時之情況，核無違法取證之瑕疵，亦認為以之作為證據
    為適當，依上開規定，上開證人前述審判外之陳述，得為證
    據。
貳、實體部分
甲、被告己○○有罪部分
  一、訊據被告己○○於本院審理時就上開犯罪事實坦承不諱（
      見本院同上審判筆錄），並經證人即千奇公司負責人吳哲
      墩於海調處調查員詢問時證述詳實（見偵查卷第三一二至
      三一三頁），復有出口報單、八十九年五月二十日外交部
      （八九）歐一字八九０二０一二五四四號函（附有英國國
      防部官員就英國所查扣之ＳＣＵＤ－Ｂ飛彈配件所作之分
      析報告）、外交部駐瑞士代表處八十九年六月十九日電報
      （附有瑞士聯邦法院調查法官羈押理由書中譯本）、經濟
      部高科技品鑑定及稽查小組八十九年六月二十日（八九）
      高技組發字第００一０號函（附有高科技貨品鑑定結果表
      ）（以上書證分別見偵查卷第一０三、一０四及一０七至
      一一七頁）及丙○○入出境查詢結果記錄（見本院卷）等
      件在卷可稽，及千奇公司受瑋巨公司委託製作之飛彈配件
      不良品二個扣案可憑，被告己○○之自白堪認與事實相符
      ，本件事證明確，被告己○○之犯行堪以認定。
  二、法律適用及論罪科刑：
    (一)按刑法及刑法施行法部分條文業經修正公布，並均於民國
      九十五年七月一日施行（此次修正前刑法以下簡稱舊刑法
      ；修正後刑法以下簡稱新刑法）。其中刑法第二條第一項
      之規定，係規範行為後法律變更所生新舊法律比較適用之
      準據法，於新刑法施行後，應適用新刑法第二條第一項規
      定之從舊從輕原則為比較，且應就罪刑有關之共犯、未遂
      犯、連續犯、牽連犯、結合犯，以及累犯加重，自首減輕
      暨其他法定加減原因（如身分加減）與加減例等一切情形
      ，綜其全部之結果而為比較後，整個之適用，不能割裂而
      分別適用有利益之條文；又連續數行為而犯同一之罪名，
      均在新刑法施行前者，新刑法施行後，應依新刑法第二條
      第一項之規定，適用最有利於行為人之法律（最高法院九
      十五年五月二十三日刑事庭第八次會議決議意旨參照）。
      而上開一體適用行為時法或裁判時法之原則，於同有多項
      法律修正之情形，亦應適用之，而不得割裂分別適用各項
      法律中有利於行為人之法律。次按關於牽連犯之新舊刑法
      比較孰於行為人有利，應先就新刑法之目的方法各罪，定
      一較重之條文，再就舊刑法之目的方法各罪，定一較重之
      條文，然後再就此較重之新舊法條比較其輕重，以為適用
      之標準（最高法院二十九年上字第二七九九號判例意旨參
      照）。想像競合犯既與牽連犯同屬裁判上一罪之性質，其
      適用新舊法之方式自應與牽連犯相同。
    (二)查本件被告己○○犯罪後，法律變更如下：
    1.刑法關於法定罰金刑最低度部分，舊刑法第三十三條第五
      款規定為銀元一元（折算為新臺幣三元）以上，新刑法第
      三十三條第五款則修正為新臺幣一千元以上，以百元計算
      。
    2.刑法關於連續犯部分，新刑法刪除舊刑法第五十六條之規
      定。
    3.懲治走私條例第二條第一項之規定於九十一年六月二十六
      日修正公布，並自同年月二十八日生效施行，修正前條文
      規定：私運管制物品進口、出口逾公告數額者，處七年以
      下有期徒刑，得併科新臺幣二十萬元以下罰金，修正後條
      文就併科罰金部分提高為新臺幣三百萬元以下罰金，嗣於
      九十五年五月三十日懲治走私條例第二條雖再次修正，並
      於同年七月一日施行，惟該次修正僅刪除該條第二項之常
      業犯規定，第一項規定則全無更動，自無比較新舊法之問
      題。
    (三)依上開說明，本件應就被告己○○行為時、中間時（即九
      十一年六月二十六日懲治走私條例修正後至新刑法修正施
      行前）及裁判時所有相關法律變更之適用結果綜合比較後
      ，以較有利於被告己○○之規定一體適用而為處斷。核被
      告己○○所為，依各階段法律規定適用情形如下：
    1.依行為時法，係犯九十一年六月二十六日修正前之懲治走
      私條例（下稱修正前懲治走私條例）第二條第一項之私運
      管制物品出口罪及貿易法第二十七條第一款之輸出戰略性
      高科技貨品至管制地區罪。被告己○○先後三次私運管制
      物品出口之犯行（被告己○○於八十九年三月十五日先利
      用被告丙○○為其運送飛彈配件至利比亞國，因故未成，
      遂由其本人再度攜帶同一批配件闖關運送之前後過程，係
      被告己○○基於單一犯意所為，應僅論以一個接續行為）
      ，時間接近，且所犯為構成要件相同之罪，顯係基於概括
      犯意為之，為連續犯，應依舊刑法第五十六條之規定論以
      一罪，並加重其刑，又被告己○○以攜帶ＳＣＵＤ－Ｂ飛
      彈配件前往利比亞國之一個行為，同時觸犯上開二項罪名
      ，為想像競合犯，應依舊刑法第五十五條之規定，從一重
      之修正前懲治走私條例第二條第一項之罪論處（按想像競
      合犯之規定固未經修正，但因同條牽連犯規定業經刪除，
      另增訂同條但書，致想像競合犯之規定變更為修正後刑法
      第五十五條前段，故此部分修正前後之條號尚屬有別，附
      此敘明）。
    2.依中間時法，係犯現行懲治走私條例第二條第一項之私運
      管制物品出口罪及貿易法第二十七條第一款之輸出戰略性
      高科技貨品至管制地區罪。被告己○○先後三次私運管制
      物品出口之犯行有連續犯之關係，應依舊刑法第五十六條
      之規定論以一罪，並加重其刑，又被告己○○以攜帶ＳＣ
      ＵＤ－Ｂ飛彈配件前往利比亞國之一個行為，同時觸犯上
      開二項罪名，為想像競合犯，應依舊刑法第五十五條之規
      定，從一重之現行懲治走私條例第二條第一項之罪論處。
    3.依裁判時法，係犯現行懲治走私條例第二條第一項之私運
      管制物品出口罪及貿易法第二十七條第一款之輸出戰略性
      高科技貨品至管制地區罪，被告己○○委由丙○○及親自
      攜帶飛彈配件至利比亞國之二次行為，均同時觸犯二項罪
      名，為想像競合犯，應各依新刑法第五十五條前段之規定
      ，從一重之現行懲治走私條例第二條第一項之罪論處，並
      與被告己○○私運飛彈配件前往馬爾他國之行為所成立之
      另一私運管制物品出口罪分論併罰。
    (四)綜合比較上開行為時、中間時法及裁判時法，以行為時法
      從修正前懲治走私條例第二條第一項之一罪論處，對於被
      告己○○最為有利，本件自應依新刑法第二條第一項前段
      之規定，適用上開行為時法論罪科刑。另被告己○○利用
      不知情之大來公司人員及被告丙○○（丙○○無罪部分詳
      如後述）等人為其實行本件犯罪行為，為間接正犯。被告
      己○○利用被告丙○○於八十八年十二月二十二日私運飛
      彈配件樣品出口部分，雖未據起訴，惟業經蒞庭實行公訴
      之檢察官以補充理由書補充在卷，且與起訴部分有連續犯
      之裁判上一罪關係，本院自應予以審究。爰審酌被告己○○之素行、智識能力、犯罪動機、犯罪情節、犯後態度等
      一切情狀，量處如主文所示之刑。末按新刑法第七十四條
      第一項第一款就宣告緩刑之要件修正為：受二年以下有期
      徒刑、拘役或罰金之宣告，而未曾因故意犯罪受有期徒刑
      以上刑之宣告，並認以暫不執行為適當者，得宣告二年以
      上五年以下之緩刑，其期間自裁判確定之日起算，又上開
      最高法院刑事庭會議決議意旨揭示：犯罪在新刑法施行前
      ，新刑法施行後，緩刑之宣告，應適用新刑法第七十四條
      之規定，查被告己○○前未曾因故意犯罪受有期徒刑以上
      刑之宣告，有臺灣高等法院被告前案紀錄表附卷可查，本
      次因思慮未周，致罹刑典，惟犯後終能坦承犯行，經此偵
      查審判及刑之宣告，應知所警惕，而無再犯之虞，本院因
      認前開宣告之刑以暫不執行為適當，爰依新刑法第七十四
      條第一項第一款之規定宣告緩刑三年，以啟自新。扣案之
      千奇公司製作之配件不良品二個，係證人吳哲墩於海調處
      所提出，非被告己○○所有，亦非屬違禁物，而其餘扣案
      文件，尚乏證據證明與被告本件犯行有直接相關，均無從
      宣告沒收，附此敘明。
乙、被告丙○○無罪部分
  一、公訴意旨略以：被告丙○○為瑋巨公司員工，與被告己○○基於犯意聯絡，於八十九年三月十五日由桃園中正國際
      機場，搭乘中華航空公司ＣＩ六一七號班機，經香港、米
      蘭再轉搭義大利航空公司班機，將上開三件飛彈配件樣品
      私運前往戰略性高科技貨品輸出管制地區利比亞國，惟於
      抵達利比亞國時因簽證問題無法入境交貨，被告丙○○便
      將上開物品運回臺灣交還己○○，己○○再於同年四月五
      日由桃園中正國際機場，搭乘國泰航空公司ＣＸ五三一號
      班機，攜帶同上三件樣品出境，而於翌日（六日）經由瑞
      士蘇黎士機場轉機前往利比亞國時，遭瑞士警方查獲，因
      認被告丙○○涉有懲治走私條例第二條第一項之私運管制
      物品出口罪及貿易法第二十七條第一款之輸出戰略性高科
      技貨品至管制地區等罪嫌。
  二、按犯罪事實應依證據認定之，無證據不得認定犯罪事實，
      又不能證明被告犯罪或其行為不罰者，應諭知無罪之判決
      ，刑事訴訟法第一百五十四條第二項、第三百零一條第一
      項分別定有明文。次按刑事訴訟法上所謂認定犯罪事實之
      證據，係指足以認定被告確有犯罪行為之積極證據而言，
      該項證據自須適合於被告犯罪事實之認定，始得採為斷罪
      資料。如未能發現相當證據，或證據不足以證明，自不能
      以推測或擬制之方法，以為裁判之基礎。又刑事訴訟上證
      明之資料，無論其為直接或間接證據，均須達於通常一般
      人均不致有所懷疑，而得確信其為真實之程度，始得據為
      有罪之認定，若其關於被告是否犯罪之證明未能達此程度
      ，而有合理性懷疑之存在，致使無法形成有罪之確信，根
      據「罪證有疑，利於被告」之證據法則，即不得遽為不利
      被告之認定，此分別有最高法院二十九年上字第三一０五
      號、四十年臺上字第八六號、七十六年臺上字第四九八六
      號判例可資參照。
  三、公訴人認被告丙○○涉犯上開罪嫌，無非係以被告丙○○
      之供述、證人乙○○、甲○○之證詞為其論據。訊據被告
      丙○○固坦承確有上開攜帶樣品出境之事實，惟堅決否認
      有何私運管制物品出口及輸出戰略性高科技貨品之犯行，
      辯稱：丁○○並未告知伊所攜帶者為何物，伊不知所攜帶
      之物品係飛彈配件等語。經查：
    (一)按刑法上之故意，分直接故意（確定故意）與間接故意（
      不確定故意），「行為人對於構成犯罪之事實，明知並有
      意使其發生者」為直接故意；「行為人對於構成犯罪之事
      實，預見其發生而其發生並不違背其本意者」為間接故意
      ，刑法第十三條第一項、第二項規定甚詳。
    (二)查丁○○並未告知被告丙○○本件其所攜帶之零件究為何
      物一節，業據證人丁○○於本院審理時證述明確（見本院
      同上審判筆錄第九頁），又無其他證據佐證，自難遽以推
      論被告丙○○明知其所攜帶之物為飛彈配件之管制物品。
      至於被告丙○○是否有預見其係私運管制物品之事實，且
      此事實之發生不違背其本意之情形，依被告丙○○於海調
      處供稱：伊至利比亞國之工廠時並未看見軍方人士進出工
      廠（見偵查卷第一二四頁），此與證人即瑋巨公司人員甲○○於本院審理時證稱：伊去利比亞工作時，看不出來有
      軍方的人，因為都是穿便服等語（見本院上開審判筆錄）
      及證人即瑋巨公司派駐利比亞之脫臘鑄造技師戊○○於海
      調處證稱：利比亞工廠員工約有十餘人，都是平民身分，
      從事管件接頭之鑄造，伊工作期間均未見著軍服人員在場
      內活動或軍用車輛進出等語（見偵查卷第一二八頁）均相
      符合，足見被告丙○○前往工作之利比亞國工廠，自工作
      人員之活動情形並無法看出與軍事武器製造有所關連；再
      者，本件並無證據證明瑋巨公司就運輸本件樣品有額外提
      供被告丙○○高額報酬，或被告己○○有特別要求被告丙○○保密之情形，且被告丙○○供稱：其曾詢問瑋巨公司
      登記負責人丁○○，其本件攜帶樣品之行為是否走私？丁○○向其表示攜帶樣品是合法的，不用申報等語（見偵查
      卷第二六五頁），就被告丙○○受命攜帶本件樣品之過程
      而言，亦無事涉不法，足以引人懷疑係運輸管制物品之跡
      象；況運輸武器零件出境風險甚鉅，被告丙○○如預見其
      所運送之物可能為武器零件，衡情當向被告己○○或丁○○要求相當對價，不可能無端涉險，惟本件亦乏證據證明
      被告丙○○有如此要求，被告丙○○對於其所運送之物品
      屬性顯然不知情。
    (三)證人乙○○於本院審理時固證稱：瑋巨公司甲○○小姐於
      八十八年間主動與伊聯絡訂製零件，伊依圖樣判斷是大型
      車輛的渦輪增壓零件，因鋁合金零件常常使用在國防方面
      ，伊懷疑可能是車輛或武器的零件等語（見本院同上審判
      筆錄），惟被告丙○○及己○○攜帶前往利比亞之樣品，
      係千奇公司所製造，並非證人乙○○經營之信鉉工業公司
      ，已如前述，且對照證人乙○○所繪製之零件草圖（見九
      十四年度他字第三０一號卷第十九頁）與前揭英國國防部
      官員就英國所查扣之ＳＣＵＤ－Ｂ飛彈配件所作之分析報
      告附圖（依上開外交部函示，該附圖可適用於本件所有私
      運物品），迥無相同之處，足見證人乙○○所受託製造之
      零件與本件私運出境之樣品並非同種零件，自無從因證人
      乙○○懷疑其受託製造之零件與國防有關，即推論被告丙○○亦應懷疑其所攜帶之樣品係管制物品或戰略性高科技
      貨品。
    (四)又被告丙○○雖供稱其係自國立海洋大學船舶機械系畢業
      ，惟機械運用之層面甚廣，具有「船舶機械」之相關學歷
      ，是否即表示對於各方面機械均有瞭解，並非無疑，且依
      證人甲○○於本院審理時證稱：瑋巨公司需要工程背景之
      人，因為具有理工背景才看得懂圖面，與國內廠商聯繫才
      方便，而丙○○受雇後負責聯絡模具廠、鑄件廠瞭解製造
      之進度，並核對圖面確認樣品是否符合客戶要求等語（見
      本院九十五年七月二十日審判筆錄），可知瑋巨公司雇用
      被告丙○○僅係要求其具有瞭解工程圖面之基本能力，尚
      乏證據證明被告丙○○具有辨別所攜帶物品屬性之能力。
      又國際軍事事務具有高度專業性，一般民眾日常甚少接觸
      ，國內報章媒體亦罕見相關報導，公訴人認利比亞為武器
      禁運國家一節眾所皆知，尚非全無值得商榷之處，另被告
      丙○○雖於海調處陳稱：伊在利比亞與ＪＡＭＡＬ  ＳＨ
      ＥＢＡＮＩ有業務往來，據戊○○表示該人具有軍方背景
      等語（見偵查卷第二六六頁），惟被告丙○○前往之利比
      亞工廠本身未見與軍方有所往來，已如前述，至於ＪＡＭ
      ＡＬ  ＳＨＥＢＡＮＩ個人是否具有軍方背景，顯非被告
      丙○○能夠明確予以查證，縱曾懷疑該人具有軍方背景，
      亦僅該人之背後身分關係而已，若以此推論被告丙○○必
      然知悉或應能預見其所攜帶之樣品係飛彈配件云云，實屬
      牽強附會，難以折服，自難以上情為被告丙○○不利之認
      定。
    (五)綜上各情，公訴人所舉事證尚不足以證明被告丙○○有何
      私運管制物品出口或輸出戰略性高科技貨品至管制地區之
      直接故意或間接故意，不能證明被告丙○○犯罪，依上開
      說明，自應諭知其無罪之判決。
據上論斷，依刑事訴訟法第二百九十九條第一項前段、第三百零
一條第一項，新刑法第二條第一項前段、第七十四條第一項第一
款，修正前懲治走私條例第二條第一項，懲治走私條例第十一條
，貿易法第二十七條第一款，舊刑法第十一條前段、第五十六條
、第五十五條，判決如主文。
本案經檢察官徐則賢到庭執行職務。
中    華    民    國    95    年    8     月    3     日
                  刑事第八庭    審判長法  官  曾家貽
                                      法  官  吳為平
                                      法  官  袁雪華
上正本證明與原本無異。
如不服本判決，應於判決送達後10日內向本院提出上訴狀（應附
繕本），上訴於臺灣高等法院。
                                      書記官  邱仲騏
中    華    民    國    95    年    8     月    3     日
附錄本案論罪科刑之法條：
懲治走私條例第2條第1項
私運管制物品進口、出口逾公告數額者，處 7 年以下有期徒刑，
得併科新臺幣20萬元以下罰金。
貿易法第27條
輸出入戰略性高科技貨品有左列情形之一者，處二年以下有期徒
刑、拘役或科或併科新台幣30萬元以下罰金：
一、未經許可輸往管制地區。
二、經核發輸入證明文件後，未經許可於輸入前轉往管制地區。
三、輸入後未經許可擅自變更原申報用途，供作生產、發展核子
    、生化、飛彈等軍事武器之用。
法人之代表人、法人或自然人之代理人、受僱人或其他從業人員
，因執行業務犯前項之罪者，除處罰其行為人外，對該法人或自
然人亦科以前項之罰金。


司法院資訊處製作；財團法人民間司法改革基金會備份。
